臺灣基隆地方法院刑事判決　　　　　　　96年度簡上字第88號
公　訴　人　臺灣基隆地方法院檢察署檢察官
上　訴　人
即　被　告　乙○○
上列上訴人即被告因傷害等案件，不服本院96年度基簡字第373
號，民國96年4 月19日第一審簡易判決（聲請簡易判決處刑案號
：臺灣基隆地方法院檢察署95年度偵字第4398號），提起上訴，
本院管轄第二審之合議庭判決如下：
    主  文
原判決撤銷。
乙○○意圖散布於眾，而指摘足以毀損他人名譽之事，處拘役拾
日，如易科罰金，以銀元佰元即新臺幣玖佰元折算壹日，減為
拘役伍日，如易科罰金，以銀元佰元即新臺幣玖佰元折算壹日
；又傷害人之身體，處拘役伍拾日，如易科罰金，以銀元佰元
即新臺幣玖佰元折算壹日，減為拘役貳拾伍日，如易科罰金，以
銀元佰元即新臺幣玖佰元折算壹日。應執行拘役貳拾柒日，如
易科罰金，以銀元佰元即新臺幣玖佰元折算壹日。
    事  實
一、乙○○為基隆市○○區○○路麗景江山社區住戶，與該社區
    總幹事丁○○素有怨隙，竟基於妨害丁○○名譽之犯意，意
    圖散布於眾，基於誹謗之故意，於民國95年3 月9 日晚上8
    時10分許，在基隆市○○區○○路36巷96號前之不特定人得
    共見共聞之公共場所，指摘丁○○「吃錢」、「把社區管委
    會的錢放在自己的口袋」等足以毀損丁○○名譽之事；又於
    95年4 月4 日下午5 時許，乙○○騎乘機車欲進入社區時，
    遭大門口崗哨警衛甲○○以逆向行駛為由攔下，因乙○○不
    聽勸阻，執意逆向行駛，甲○○乃通報丁○○到場協助處理
    ，詎乙○○與丁○○一言不和，竟基於傷害之故意，以機車
    衝撞丁○○，致丁○○因而倒地，受有左肘及左膝挫傷之傷
    害。嗣經丁○○報警處理，經警循線查悉上情。
二、案經丁○○訴由臺灣基隆地方法院檢察署檢察官偵查後聲請
    簡易判決處刑。
    理  由
壹、程序事項：
一、關於人證部分
  (一)證人即告訴人丁○○於警詢及96年3 月12日檢察官偵查中、
    證人丙○○於警詢、檢察官偵查中及證人甲○○於檢察官偵
    查中之陳述，雖係被告以外之人於審判外之陳述而屬傳聞證
    據，且不符刑事訴訟法第159 條之2 、第159 條之3 之規定
    ，惟公訴人及被告於本院審判程序中對於上開證人於審判外
    陳述之證據能力，均表示沒有意見，且迄於言詞辯論終結前
    亦未聲明異議。本院審酌上開證人於陳述作成時之情況，並
    無不能自由陳述之情形，亦無違法取證或其他瑕疵，認為以
    之作為證據為適當，是上開證人於審判外之陳述，合於刑事
    訴訟法第159 條之5 之規定，得為證據。
  (二)按「證人應命具結」，刑事訴訟法第186 條第1 項前段定有
    明文。因此，除依法不得命其具結者外，不具結之證言不得
    採為判決之基礎。經查，證人丁○○於95年11月15日、同年
    12月18日、同年12月29日於檢察官偵查中之陳述，未經合法
    具結，且查其並無刑事訴訟法第186 條第1 項但書所規定不
    得令其具結之情形，故其於上開期日檢察官偵查中時所為未
    經具結之證述，自無證據能力。
二、關於書證及物證
  (一)證人丁○○之行政院衛生署基隆醫院驗傷診斷書1 紙，是從
    事醫療業務之醫師於業務上所製作之證明文書，且查無顯不
    可信之情況，合於刑事訴訟法第159 條之4 第2 款之規定，
    自具有證據能力。
  (二)現場監視錄影光碟1 片，係證人丁○○自行提出扣案，而員
    警依據該光碟翻拍之照片5 張，經本院勘驗結果，與扣案監
    視錄影光碟相符，有本院96年6 月20日刑事勘驗筆錄可稽，
    且被告亦不否認照片中所示騎乘機車之影像係其本人，是該
    扣案之監視錄影光碟1 片及翻拍照片5 張暨查無員警違法取
    證之情形，依法自得為證據。
貳、實體事項：
一、訊據被告乙○○固坦承於95年4 月4 日下午5 時許，騎乘機
    車欲進入基隆市○○區○○路麗景江山社區時，遭警衛攔下
    ，嗣與前來處理之證人丁○○發生爭執之事實，然矢口否認
    有何毀謗及傷害之犯行，辯稱：伊並未於95年3 月9 日晚上
    8 時10分許，在基隆市○○區○○路36巷96號前，指摘丁○○「吃錢」、「把社區管委會的錢放在自己的口袋」等語，
    且同年4 月4 日下午5 時許，與丁○○發生爭執後，即騎乘
    機車離去，並未衝撞丁○○，不知丁○○傷勢如何而來云云
    。經查：
  (一)關於被告誹謗證人丁○○名譽乙節，業據證人丁○○於警詢
    及本院審理時證稱：「95年3 月9 日晚間8 時10分許，在深
    溪路36巷96號前，當時在收垃圾，乙○○當眾辱罵我，說我
    當總幹事就是吃錢，把社區管理費都放在自己口袋」等語；
    另證人丙○○於警詢、偵訊及本院審理時證稱：「其當時正
    在整理垃圾，聽到乙○○罵總幹事丁○○【吃錢】、【把社
    區管委會的錢放在自己口袋裡】，丁○○沒有回他話，只說
    要去法院告他，乙○○是在垃圾場那裡罵，罵完後就各自離
    開」等語，互核丁○○、丙○○2 人所證情節大致相符，所
    證堪信為真實，是被告於95年3 月9 日晚間8 時10分許，在
    基隆市○○路36巷96號前，指摘丁○○「吃錢」、「把社區
    管委會的錢放在自己的口袋」等足以毀損丁○○名譽之事之
    事實，即堪以認定。被告空言否認，核係事後卸責之詞，不
    足採信。
  (二)關於被告傷害證人丁○○身體乙節，除據證人丁○○於偵訊
    及本院審理時證稱：「被告欲逆向行駛進入社區，被社區警
    衛甲○○攔下，並通知我前往處理，被告一看到我，就將機
    車加油衝撞我，把我撞倒在地，然後被告就跑掉」等語，證
    人即當時在場之警衛甲○○亦於偵訊時結證稱：「當時我在
    值勤，因為社區○○○○○道管制，崗哨的左邊是進入，右
    道是出口，但是被告騎機車從外面要進來社區，卻不走崗哨
    的左邊，強行要走右邊，我就把被告攔下來，可是被告不服
    取締，我就用對講機叫總幹事丁○○過來，過程中被告還是
    在跟我頂來頂去，可是我還是不讓被告過去，之後丁○○從
    辦公室衝出來攔被告，不讓被告過去，後來丁○○一轉身，
    被告就將機車加油，往丁○○衝撞過去，撞到丁○○的腿，
    丁○○因而跌倒在地，後來被告就跑了」等語明確，互核丁○○及甲○○上開所證情節大致相符，參以被告不否認有騎
    乘機車，於上開時、地與丁○○及社區守衛發生爭執之事實
    ，且上開情節亦經社區監視錄影器攝得，有丁○○提供之監
    視錄影光碟1 片及員警據以翻拍之照片5 張附卷可稽，再觀
    諸丁○○提出之行政院衛生署基隆醫院驗傷診斷書記載丁○○係受有左肘及左膝挫傷之傷害，可見丁○○係因倒地後，
    肘部與膝部與地面擦撞，因而受傷，足徵丁○○及甲○○上
    開證述為真實，可以採信。從而被告騎乘機車衝撞丁○○，
    丁○○因而倒地受有肘部及膝部挫傷之傷害之事實洵堪認定
    ，被告空言否認，委不足採。
  (三)綜上，本案事證明確，被告之犯行洵堪認定，應依法論科。
二、論罪科刑：
  (一)按被告乙○○指摘證人丁○○【吃錢】、【把社區管委會的
    錢放在自己口袋裡】，已涉及丁○○人格及聲譽之維持，且
    被告於社區道路指摘丁○○，使社區居民得以聞見，顯係意
    圖散布於眾，是核其此部分所為，係犯刑法第310 條第1 項
    之誹謗罪；另其騎乘機車衝撞丁○○，致丁○○因而人車倒
    地，受有左肘及左膝挫傷之傷害，核係犯刑法第277 條第1
    項之傷害罪。又查被告行為後，刑法業於94年1 月7 日修正
    、94年2 月2 日公布，並於95年7 月1 日起施行（下稱新法
    ，修正前刑法下稱舊法）。按「行為後法律有變更者，適用
    行為時之法律，但行為後之法律有利於行為人者，適用最有
    利於行為人之法律。」，新法第2 條第1 項定有明文。此條
    規定係規範行為後法律變更所生新舊法律比較適用之準據法
    ，本身尚無新舊法比較之問題，於新法施行後，應一律適用
    新法第2 條第1 項之規定，為「從舊從輕」之比較（最高法
    院95年度第八次刑事庭會議決議一(一)參照）。且查刑法施行
    法於95年6 月14日修正，增訂第1 條之1 ，明訂中華民國94
    年1 月7 日刑法修正施行後，刑法分則編所定罰金之貨幣單
    位為新台幣。94年1 月7 日刑法修正時，刑法分則編未修正
    之條文定有罰金者，自94 年1月7 日刑法修正施行後，就其
    所定數額提高為30倍，但72年6 月26日至94年1 月7 日新增
    或修正之條文，就其所定數額提高為3 倍。惟因原本刑法條
    文罰金之單位為銀元，與新台幣之折算比例為3 比1 ，復因
    罰金罰鍰提高標準條例第1 條之適用，罰金數額業已提高10
    倍，因而實際上所得科處罰金之總數，固未提高，惟刑法第
    33條第5 款並經修正，罰金最低額由銀元1 元以上，修正為
    新台幣1,000 元以上，以百元計算之。因之刑法分則條文中
    有罰金刑者，其罰金之最低額業經修正為新台幣1,000 元以
    上，以修正前之舊法規定有利被告，故本件被告所犯刑法第
    277 條第1 項之傷害罪及同法第310 條第1 項之誹謗罪之法
    定刑中均有罰金刑，故應依新法第2 條第1 項前段規定，適
    用被告行為時之刑法第277 條第1 項、第310 條第1 項（條
    文本身未修正）規定論處（最高法院95年度第八次刑事庭會
    議決議三(一)1.參照）。
  (二)被告所犯上開2 罪，犯意各別，行為不同，應予分論併罰。
  (三)原審據以論罪科刑，固非無見，惟被告行為後，立法院於96
    年6 月15日制定中華民國96年罪犯減刑條例，經總統公布後
    ，自96年7 月16日起施行，被告上開所犯2 罪，均核與該條
    例第2 條第1 項第3 款之規定相符，合於減刑之要件，原審
    未及審酌，尚有未合，自應由本院予以撤銷改判。爰審酌被
    告不思循正當管道解決社區糾紛，法治觀念有偏差，兼慮證
    人丁○○受傷程度非鉅暨被告犯後態度等一切情狀，分別量
    處如主文所示之刑。
  (四)又被告行為時之舊法第41條第1 項前段規定：「犯最重本刑
    為五年以下有期徒刑以下之刑之罪，而受六個月以下有期徒
    刑或拘役之宣告，因身體、教育、職業、家庭之關係或其他
    正當事由，執行顯有困難者，得以一元以上三元以下折算一
    日，易科罰金。」，且被告行為時之易科罰金折算標準，修
    正前罰金罰鍰提高標準條例第2 條前段（95年7 月1 日修正
    公布刪除）規定，就其原定數額提高為100 倍折算1 日，則
    本件被告行為時之易科罰金折算標準，應以銀元300 元折算
    1 日，經折算為新臺幣後，應以新臺幣900 元折算為1 日。
    惟被告行為後之新法第41條第1 項前段則規定：「犯最重本
    刑為五年以下有期徒刑以下之刑之罪，而受六個月以下有期
    徒刑或拘役之宣告者，得以新臺幣一千元、二千元或三千元
    折算一日，易科罰金。」，比較新舊法易科罰金折算標準，
    以舊法之規定較有利於被告，則應依新法第2 條第1 項前段
    規定，適用舊法第41條第1 項前段規定，定其易科罰金之折
    算標準。（最高法院95年度第八次刑事庭會議決議三(二)參照
    ）。是本院乃依據舊法第41條第1 項前段，分別諭知被告上
    開所犯2罪易科罰金之折算標準。
  (五)再者，被告上開所犯2 罪，其行為時間均在96年4 月24日之
    前，且所犯之罪，核與中華民國96年罪犯減刑條例第2 條第
    1 項第3 款之規定相符，合於減刑之要件，爰均依該條規定
    減輕被告刑期二分之一，並依舊法第41條第1 項前段，分別
    諭知被告易科罰金之折算標準。
  (六)末查被告行為時之舊法第51條規定：「數罪併罰，分別宣告
    其罪之刑，依左列各款定其應執行者：」，其中第6 款規定
    ：「宣告多數拘役者，比照前款定其刑期。但不得逾四個月
    」；惟被告行為後之新法第51條第6 款規定：「宣告多數拘
    役者，比照前款定其刑期。但不得逾一百二十日」，核新法
    第51條第6 款係為配合第33條第4 款將拘役改以日數為單位
    ，實際上科刑規範內容並無變更，自無新舊法比較之問題，
    應逕行適用新法第51條第6 款規定，定被告應執行之刑，並
    依舊法第41條第1 項前段，諭知易科罰金之折算標準。
據上論斷，應依刑事訴訟法第455 之1 第1 項、第3 項、第369
條第1 項前段、第364 條、第299 條第1 項前段，中華民國96年
罪犯減刑條例第2 條第1 項第3 款、第7 條、第10條，刑法第2
條第1 項前段、第277 條第1 項、第310 條第1 項、第41條第1
項前段（修正前）、第51條第6 款，罰金罰鍰提高標準條例第1
條前段、第2 條（95年7 月1 日廢止前），現行法規所定貨幣單
位折算新臺幣條例第2 條，判決如主文。
本案經檢察官周慶華到庭執行職務。
中　　華　　民　　國　　96　　年　　7 　　月　　25　　日
                  刑事第一庭審判長法    官   王敏慧
                                  法    官   許心
                                  法    官   劉桂金
以上正本證明與原本無異。
不得上訴。
中　　華　　民　　國　　96　　年　　7 　　月　　25　　日
                                  書 記 官    鄧順生
附錄論罪法條：
刑法第277條第1項
傷害人之身體或健康者，處 3 年以下有期徒刑、拘役或 1 千元
以下罰金。
刑法第310條第1項
意圖散布於眾，而指摘或傳述足以毀損他人名譽之事者，為誹謗
罪，處1 年以下有期徒刑、拘役或5 百元以下罰金。
